【裁判字號】    97,聲判,72
【裁判日期】    971104
【裁判案由】    聲請交付審判
【裁判全文】
臺灣臺中地方法院刑事裁定              97年度聲判字第72號
聲請人  即
告  訴  人  丙○○○
代  理  人  林家進律師
被      告  乙○○    54歲.
被      告  甲○○    54歲.
上列聲請人因告訴被告等背信案件，不服臺灣高等法院臺中分院
檢察署檢察長駁回再議之處分（97年度上聲議字第11023號），
聲請交付審判，本院裁定如下：
    主    文
本件交付審判。
    理    由
一、按告訴人不服上級法院檢察署檢察長或檢察總長認再議為無
    理由而駁回之處分者，得於接受處分書後10日內委任律師提
    出理由狀，向該管第一審法院聲請交付審判。法院認為交付
    審判之聲請不合法或無理由者，應駁回之；認為有理由者，
    應為交付審判之裁定。刑事訴訟法第258條之1、第258條之3
    第2項，分別定有明文。
二、本件聲請人及告訴人丙○○○以被告乙○○、甲○○涉犯共
    同背信罪嫌，向臺灣臺中地方法院檢察署檢察官提出告訴，
    經該署檢察官於民國96年6月17日以97年偵字第11023號為不
    起訴處分，聲請人不服，聲請再議，嗣經臺灣高等法院臺中
    分院檢察署檢察長以再議為無理曲，於97年8月12日以97年
    度上聲議字第1427號為駁回再議聲請之處分，聲請人於97年
    8月18日收受駁回再議聲請處分書之送達，又本件聲請人住
    所係在臺中縣清水鎮○○路69之2號，計算聲請交付審判之
    期間，須加計3日之在途期間，是聲請交付審判期間之末日
    原為97年8月31日（因該日為星期日，應再順延1天），聲請
    人於97年8月29日委任律師向本院聲請交付審判，有送達證
    書1紙、委任狀1紙及本院收文日期在卷可稽，故其聲請合乎
    法定程序，先此敘明。
三、聲請人原告訴意旨略以：告訴人丙○○○於72年8月14日，
    向第三人王永添買受臺中縣清水鎮○○路69之2號房屋（未
    辦保存登記建物，告訴狀誤書為69之7號，下稱系爭房屋）
    ，及其座落之基地即臺中縣清水鎮○○段46地號土地之一部
    （現已分割為同段46-10地號，以下簡稱系爭土地），因系
    爭土地係屬農地，而丙○○○並非自耕農，受限於當時法令
    ，無法分割並移轉為己所有，故丙○○○徵得被告乙○○同
    意，借用其名義登記為上開土地之所有權人。後於88年5月
    間，系爭房屋經法院拍賣，由被告甲○○拍定取得，然系爭
    土地仍登記為被告乙○○所有，被告乙○○既受告訴人之託
    付，出借其名義登記為上開土地之所有權人，係為告訴人處
    理事務之人，詎被告甲○○明知其對告訴人之債權已不存在
    ，為取得系爭土地，竟與被告乙○○基於共同犯意之聯絡，
    意圖為被告甲○○不法之利益，並損害告訴人之利益，未徵
    得告訴人同意，即於92年9月30日，擅以調解移轉為登記原
    因，將上開土地所有權移轉登記予被告甲○○，而為違背其
    任務之行為，致生損害於告訴人之財產，因認被告2人共同
    涉犯刑法第324條第1項之背信罪嫌。
三、臺灣臺中地方法院檢察署檢察官原不起訴處分（97年度偵字
    第11023號）及臺灣高等法院臺中分院檢察署駁回再議聲請
    之理由則略以：告訴人提出之覺書上載：「本覺書之效力延
    於及於立覺書人之繼承人、土地承受人或持覺書人之建物承
    受人」，而前開所謂建物，即指系爭房屋，有該覺書影本在
    卷可查。告訴人因積欠被告甲○○債務，經被告甲○○以臺
    灣臺中地方法院87年執五字第8697號債權憑證查封拍賣系爭
    建物，並於88年3月17日，以新臺幣（下同）200萬元拍定，
    且於5月20日取得系爭建物之所有權等情，有臺灣臺中地方
    法院債權憑證、民事執行處通知、公告、證明書及不動產權
    利移轉證書影本各1紙在卷可查。是被告甲○○自係持覺書
    人即告訴人之建物承受人。故該覺書之效力於88年5月20日
    後存在於被告乙○○及甲○○之間。而被告乙○○係於92年
    9 月30日，透過調解將系爭土地移轉登記予被告甲○○，有
    臺中縣清水鎮調解委員會調解書及系爭土地登記謄本附卷可
    佐。故該覺書之效力既存在於被告2人之間，被告乙○○將
    系爭土地移轉登記予被告甲○○，與覺書之約定內容並無違
    反，2人之間自難論有何為自己或他人不法利益之犯意聯絡
    可言，所為自與刑法之背信罪無涉；又依最高法院86年度臺
    上字第4249號判決意旨所揭示：「借名登記，其登記名義人
    若僅單純出借名義，對登記之標的物或權利並無任何管理處
    分之實，其實際占有、管理之人仍為借用人，即所謂之「消
    極信託」，依現行信託法，固不成立信託關係。但如登記名
    義人同時對登記之標的物或權利，有『積極之管理或處分』
    之行為時，不論係雙方之合意，或登記名義人單方自願為之
    （無因管理），即不得謂雙方並無信託關係存在，出借名義
    人並非為借用人處理事務。」，換言之，關於本案借名登記
    之情形，是否可認為登記名義人（即被告乙○○）係受借用
    人（即聲請人）之委託處理事務，應就登記名義人對於所登
    記之系爭土地，是否有管理處分之事實加以認定。本件依原
    告訴意旨，系爭土地原由聲請人向第三人購買，因屬農地，
    而聲請人非自耕農，限於當時法令無法分割移轉，故借用被
    告乙○○之名義為登記，此由聲請人所提出之系爭覺書記載
    「（系爭土地）係以鄙人（即被告乙○○）名義登記為所有
    人，該部分實質權利既屬台端（即聲請人）買受取得，惟因
    受現行法令限制無法地目變更、分割、或以持分移轉登記與
    台端，但對該地應繳納賦稅歸屬各個負擔」等文字，亦可明
    瞭。核系爭覺書係由被告乙○○書立交聲請人收執，被告乙○○委任辯護人於97年3月4日具狀表示系爭覺書係其書立無
    訛，而系爭覺書係持有覺書之聲請人所提出，故上開覺書之
    內容自應認係雙方之真意，足見被告乙○○係單純為系爭土
    地之登記名義人，而無進行管理處分之事實，聲請人顯無委
    任被告乙○○處理事務之意思，被告乙○○亦無受委任為聲
    請人處理事務之意思，而與背信罪之構成要件不符，且被告
    乙○○如不成立背信罪，被告甲○○自無由與其共犯該罪；
    另縱認被告乙○○與聲請人間有委任關係存在，惟本件告訴
    人因積欠被告甲○○債務，被告甲○○經由臺灣臺中地方法
    院民事執行處之執行程序拍定並取得「系爭房屋」之所有權
    後，再透過臺中縣清水鎮調解委員會之調解程序取得「系爭
    土地」之所有權。細言之，被告甲○○以臺灣臺中地方法院
    核發之87年度執五字第8697號債權憑證，對聲請人為強制執
    行，經該院於87年11月26日以87年度執字第11186號通知書
    ，通知被告甲○○就系爭房屋之最低拍賣價格19萬4000元表
    示意見，被告甲○○於87年12月21日具狀略以：本件雖只拍
    賣房屋部分，但其對坐落土地部分亦有權利，只因法令限制
    無法過戶，故19萬4000元之鑑價實嫌過低，而請求提高拍賣
    最低價格等情，經該院於88年2月6日以87年度民執五字第
    11186號公告提高最低拍賣價格為50萬元，並由被告甲○○
    於88年3月17日以200萬元拍定買受，且繳足全部價金，經該
    院於88年5月20日核發不動產移轉證書予被告甲○○。從而
    ，被告甲○○買受「系爭房屋」時，其出資範圍已包含當時
    無法辦理分割移轉之「系爭土地」，至為灼然。迄92年7月
    14日，被告甲○○以相關法令修正，且系爭土地已完成分割
    且可辦理移轉登記為由，以被告乙○○為相對人，聲請臺中
    縣清水鎮調解委員會進行調解，並於92年7月18日調解成立
    ，內容為被告乙○○願將系爭土地無條件過戶予被告甲○○
    ，該調解書並經臺灣臺中地方法院於92年8月11日以92年度
    沙核字第1058號核定在案，被告甲○○亦於同日書立切結書
    予被告乙○○，內容載明：「當時所標購價金亦包含土地價
    值計算在內，而要求乙○○將其基地過戶予立切結書人，日
    後倘有第三人主張基地所有權之權利，概與乙○○無涉。」
    上開事實，有各該文書附卷可稽。則被告乙○○係根據系爭
    覺書及調解書之內容辦理系爭土地之移轉，而被告甲○○係
    依法取得系爭土地之權利，其過程難認有何不法，核與刑法
    背信罪名無涉，乃認被告2人罪嫌不足，予以不起訴處分並
    駁回再議之聲請。
四、聲請交付審判意旨略稱：最高法院86年度臺上字第4249號判
    決意旨之文義，其中「即不得謂雙方並無信託關係存在，出
    借名義人並非為借用人處理事務。」，應解釋為「不得以雙
    方無信託關係，謂出借名義人非為借用人處理事務。」，申
    言之，借名登記，雖屬「消極信託」而不成信託關係，「但
    」若登記名義人（出借名義人）對登記標的物或權利，有積
    極管理或處分之行為時，則無論借名登記雙方當事人有無合
    意，均應認出借名義人係為借用人處理事務；此併請參閱上
    開判決全文（如附件）即明。詎原駁回再議聲請之處分，雖
    同引上開判決意旨，然竟片擇文字，曲解文義，為不同解釋
    ，以借名登記雙方並無信託關係存在，而認出借名義人並非
    為借用人處理事務，其適用法令，即有違誤。且按物權之客
    體，具有獨立性；「建物」並非土地之成分，而屬民法第66
    條第1項之「定著物」，得獨立為交易及使用之客體；又強
    制執行法上之拍賣應解釋為買賣之一種，即以拍定人為買受
    人，債務人為出賣人，並自執行法院代債務人立於出賣人之
    地位，出賣之意思表示應由執行法院以「拍賣公告」示之於
    公眾；故執行法院若於拍賣公告僅載明拍賣標的為建物者，
    不能認為該建物基地土地之「所有權」、「用益物權」或其
    他「使用土地之權利」亦在併付拍賣之範圍，此乃基於「物
    權獨立性」法理所當然。本件甲○○聲請對聲請人為強制執
    行，就系爭房屋查封後詢價時，固曾具狀略以：本件雖只拍
    賣房屋部分，但其對坐落土地部分亦有權利，只因法令限制
    無法過戶，故19萬4000元之鑑價實嫌過低，而請求提高拍賣
    底價.... 等語，然執行法院在拍賣公告上，既未將系爭土
    地之「所有權」、「用益物權」或其他「使用土地之權利」
    併列為拍賣標的物之範圍，自難認系爭土地之「所有權」、
    「用益物權」或其他「使用土地之權利」，亦係被告甲○○
    拍定買受之範圍；原處分忽視執行法院拍賣公告之內容，任
    意曲解執行法院所為出賣範圍之意思表示，認定甲○○「出
    資範圍已包括當時無法分割移轉之系爭土地」，其上開認定
    ，無異認定系爭土地亦屬拍定價金之對價，而屬拍定人買受
    之範圍，是其見解，顯然違反「物權獨立性」法理，而違背
    法令。另調解乃屬民事債權契約，基於債權相對性之法理，
    調解契約之效力，僅有對人效力，而無對世效力，應僅能拘
    束調解契約之相對人，而不足以拘束公眾或任何第三人。本
    件原處分以「甲○○以乙○○為相對人，聲請鄉鎮調解成立
    ，乙○○依系爭覺書及調解書之內容，將系爭土地之移轉登
    記為甲○○所有，其過程難認有何不法。」，為有利於被告
    之認定，然此無異認為：「行為人為他人處理事務，若以民
    事調解之方式，將他人之財產交付第三人，縱違背任務，仍
    無違法性」；若此，豈非認為人人均可以締結民事債權契約
    之方式，為犯罪構成要件行為，而毋庸受刑事處罰，寧有斯
    理? 被告2人所為確有背信之犯行，原不起訴處分應有認事
    用法之違誤疏失，爰聲請本件交付審判等語。
五、本院查：
  (一)按借名登記，其登記名義人若僅單純出借名義，對登記之標
    的物或權利並無任何管理處分之實，其實際占有、管理之人
    仍為借用人，即所謂之「消極信託」，依現行信託法，固不
    成立信託關係。但如登記名義人同時對登記之標的物或權利
    ，有『積極之管理或處分』之行為時，不論係雙方之合意，
    或登記名義人單方自願為之（無因管理），即不得謂雙方並
    無信託關係存在，出借名義人並非為借用人處理事務（最高
    法院86年度臺上字第4249號判決意旨參照）。本件被告乙○○與告訴人就系爭土地係為借名登記一事，為被告2人所不
    爭執，且有覺書1份在卷足憑，又被告乙○○將系爭土地移
    轉登記予被告甲○○，顯係就系爭土地為所有權移轉之處分
    行為甚明，揭諸上開說明，被告乙○○未經告訴人同意而單
    獨所為移轉所有權予被告甲○○之行為，即不得謂雙方並無
    信託關係存在，而非為告訴人處理事務。又查，被告甲○○
    於系爭房屋拍賣時，以債權人之身分具狀表示對系爭土地有
    權利，原拍賣最低價格19萬4000元過低等語，然依卷附之拍
    賣公告所載，本院拍賣系爭建物時，即在拍賣公告載明系爭
    建物坐落於第三人即被告乙○○所有臺中縣清水鎮○○段46
    號之系爭土地上，且占用責任由拍定人自理等語明確（見臺
    灣臺中地方法院檢察署97年度他字第637號偵查卷第39頁）
    ，又拍定後本院所出具之證明書，亦載明被告甲○○所買受
    之部分僅為系爭房屋（見同前偵查卷第40、41頁），而本院
    所核發之不動產權利移轉證明書及執行命令亦僅針對系爭房
    屋，是本件被告甲○○於本院拍賣時所拍定買受僅系爭房屋
    事實上處分權，不包括系爭土地之所有權甚明，原不起訴處
    分及再議駁回處分認被告甲○○係實質上取得系爭土地之所
    有權，亦與卷證未合。另被告2人雖嗣後經調解程序成立調
    解契約後據以辦理系爭土地之所有權移轉登記，然此與被告
    乙○○是否違反其與告訴人間之消極信託關係無涉，尚難僅
    以被告2人以調解程序成立調解契約，即謂被告2人並無背信
    之行為。另系爭覺書雖記載覺書效力及於持覺書之建物承受
    人，惟該覺書亦記載系爭土地之實質權利屬於告訴人所有，
    僅因受限法令規定而借名登記於被告乙○○名下，嗣日後法
    令准許時，被告乙○○則提供印鑑及相關文件供辦理產權移
    轉登記，足徵被告乙○○就系爭土地並無權自行管理處分甚
    明，檢察官遽以前開理由為不起訴處分之理由，而臺灣高等
    法院臺中分院檢察署檢察長亦據此駁回再議之聲請，尚嫌速
    斷。
  (二)綜上所述，本件交付審判之聲請，為有理由，應予准許。
六、本件交付審判之聲請既經准許，爰依司法院頒「法院辦理刑
    事訴訟案件應行注意事項」第134點後段之規定，敘明被告
    涉嫌之犯罪事實、證據及所犯法條如后，俾便被告行使防禦
    權，並利審判程序之進行：
  (一)犯罪事實：丙○○○於72年8月14日，向第三人買受坐落臺
    中縣清水鎮○○段46地號土地及其上之門牌號碼臺中縣清水
    鎮○○路69之2號未辦理保存登記之房屋，因該土地係農地
    ，丙○○○不具自耕農身分，故借用乙○○之名義為登記，
    乙○○係為丙○○○處理事務之人，嗣該未辦理保存登記之
    房屋於88年5月間經本院拍賣，由甲○○拍定後，甲○○與
    乙○○竟共同基於意圖為自己不法利益之犯意聯絡，於92年
    9月30日，乙○○即將前開土地移轉登記予甲○○所有，而
    違背任務，足以生損害於丙○○○。
  (二)證據：
    告訴人及告訴代理人之指述。
    本院87年度執字第8697號債權憑證、本院民事執行處87年
      度執五字第11186號通知、陳報狀、拍賣公告、證明書、
      不動產權利移轉證書、分配表、執行命令、土地登記謄本
      、承諾書、覺書、切結書、臺中縣清水鎮調解委員會調解
      書。
  (三)所犯法條：刑法第342條第1項之背信罪，並依同法第28條規
    定，為共同正犯。
據上論斷，依刑事訴訟法第258條之3第1項、第2項後段，裁定如
主文。
中    華    民    國    97    年    11    月    4     日
                  刑事第六庭  審判長法  官  洪俊誠
                                    法  官  高英賓
                                    法  官  戴博誠
上正本證明與原本無異。
如不服本裁定，應於送達後5日內，向本院提出抗告狀。
                                    書記官  林政佑
中    華    民    國    97    年    11    月    4     日


司法院資訊處製作；財團法人民間司法改革基金會備份。
